臺灣高等法院花蓮分院刑事判決　　　　　94年度上訴字第99號
上訴人即被告　戊○○
指 定 辯護人　魏辰州律師
上列上訴人因強盜案件，不服臺灣花蓮地方法院93年度訴字第24
9號中華民國94年3月30日第一審判決（起訴案號：臺灣花蓮地方
法院檢察署93年度偵字第2163號），提起上訴，本院判決如下：
    主　文
原判決關於戊○○部分撤銷。
戊○○意圖為自己不法之所有，結夥三人以上帶兇器，以脅迫
至使不能抗拒而取他人之物，累犯，處有期徒刑拾年。
    事　實
一戊○○曾因違反槍砲彈藥刀械管制條例案件，經原審法院判處
  有期徒刑1年4月確定，該同一事實另經同院裁定交付感訓處分
  確定，並自民國（下同）90年9月5日起至92年8月19日止執行
  感訓處分，致上述有期徒刑因感訓處分折抵完畢毋庸再執行本
  刑。戊○○與陳富源、杜福堂、劉勝華、己○○等成年人，共
  同基於意圖為自己不法所有之強盜單一決意及犯意連絡，於93
  年7月16日晚上8時許，由戊○○、陳富源共同選定花蓮縣吉安
  鄉○○路○段117號「李牙醫診所」（未供居住使用），為作案
  地點後，約同杜福堂、劉勝華、己○○，由戊○○及陳富源提
  供作案工具並由戊○○分配工作，（由戊○○與劉勝華分持1
  台對講機，戊○○自己負責在診所外監控把風，劉勝華負責開
  車接應，杜福堂、己○○及陳富源3人則進入診所內強盜，由
  己○○持客觀上可供行兇使用之手槍（無殺傷力、下同）及對
  講機1台、陳富源持可供行兇使用之電擊棒及對講機1台，2人
  一面控制現場情形，一面分別與在診所外的戊○○及劉勝華聯
  繫，杜福堂則負責搜刮診所內財物）後，5人即分別至李牙醫
  診所附近，再由杜福堂、己○○、陳富源共3人進入診所內強
  盜，陳富源持電擊棒在診所內靠近門口處控制現場，己○○則
  以「不要動就沒有事」等語施脅迫，喝令控制在場人員丙○○
  、李淑娟、顏秀娟（案發當時均未居住於該診所內，該診所且
  無他人住居）等人，至使其等不能抗拒後，再由杜福堂進入櫃
  檯搜刮丙○○所有現金8千餘元，嗣因戊○○以對講機通知己○○：「有3個人要進來，快走」（台語）等語，彼等因此正
  欲離開現場之際，適丁○○攜子進入診所欲就醫，杜福堂復以
  「小姐，不好意思，搶劫」等語，至使丁○○不能抗拒，而強
  盜其皮包1只（內有健保卡、現金2,100元），得手後隨即揚長
  而去，由劉勝華接應至戊○○位於宜家國宅的住處後，將強盜
  所得1萬餘元均交由戊○○處理，嗣為警自現場遺留之安全帽
  上採驗指紋，確認為杜福堂的指紋，而循線查悉上情（杜福堂
  、劉勝華、己○○均經原審法院判處罪刑確定）。
二案經花蓮縣警察局吉安分局報請台灣花蓮地方法院檢察署檢察
  官偵查起訴。
    理  由
一證據能力部分：
  按具有共犯關係之共同被告在審判外所為之陳述是否可以作為
  認定被告犯罪事實的證據，依據刑事訴訟法156條第2項規定以
  及司法院大法官會議釋字第582號解釋，在擔保其他共同被告
  審判外的陳述（自白）具有任意性而且有其他補強證據作為佐
  證，並確保被告在審判中對於其他共犯的詰問權後，其他共犯
  於審判外所為關於共同被告之陳述，雖未經具結，其證據能力
  亦因此而補正，得採為認定被告犯罪事實之證據。本件因被告
  戊○○及其辯護人對於共同被告杜福堂、劉勝華及己○○3人
  於警詢及偵查中之供述，均不爭執具有證據能力，原審法院復
  業依被告戊○○之請求傳訊共同被告杜福堂、劉勝華及己○○
  3人到院具結作證，故共同被告杜福堂、劉勝華及己○○3人在
  經過交互詰問程序之後，其於審判外所為關於共同被告戊○○
  之陳述（除警詢、偵查外，尚包括未經具結行交互詰問在原法
  院供述），自具有證據能力（惟劉勝華於警詢中之供述因不具
  必要性，故不採為認定被告戊○○犯罪的證據）。
二實體部分：
  (一)、上述事實欄所載強盜犯行，是先由被告戊○○和陳富源共
      同選定作案地點並策劃犯案，再約同共同被告杜福堂、劉
      勝華、己○○等人至被告戊○○位於宜家國宅的租屋處會
      合，由戊○○提供作案用的頭套、對講機等工具並分配工
      作（由戊○○自己負責在診所外監控把風，劉勝華負責開
      車接應，杜福堂、己○○及陳富源3人負責進入診所內強
      盜，杜福堂搜刮財物，己○○及陳富源則分持手槍、電擊
      棒並各持1部對講機，2人一面控制現場情形，一面分別與
      在診所外的戊○○及劉勝華聯繫），強盜得手後將所得全
      數交給戊○○處理等事實，業據證人即同案被告杜福堂於
      警詢中證稱：強盜李牙醫診所的共犯有伊、戊○○、陳富
      源、己○○、劉勝華5人，是由戊○○及陳富源選定目標
      ，作案用工具都是由戊○○提供，伊等在戊○○位於宜家
      國宅的租屋處會合後，由戊○○分配工作，伊拿背包負責
      搜刮李牙醫診所的現金，己○○拿槍與陳富源拿電擊棒及
      無線電對講機，2人負責控制李牙醫診所現場的人，劉勝
      華拿無線電對講機負責在李牙醫診所外接應及掩護，戊○○拿無線電對講機負責在李牙醫診所外監控把風，強盜得
      手後分頭逃逸再約同至戊○○宜家國宅的租屋處藏匿，強
      盜所得的錢均交由戊○○處理等語（詳93年度偵字第2163
      號警卷─下稱警Ａ卷─第13頁至第19頁）。證人即同案被
      告劉勝華於偵查中證稱：李牙醫診所強盜案的目標選定是
      戊○○和陳富源，當時他有問陳富源為何知道那裡可以作
      案，是陳富源跟戊○○去看地點（詳93年度他字第149 號
      卷─下稱偵Ｂ卷─第161頁至第163頁）；為李牙醫診所強
      盜案時戊○○要他開車在外面等，戊○○開另外1台車（
      詳93年度偵字第2163號卷─下稱偵Ｃ卷─第178頁）；即
      至原審法院人犯送審初訊時，仍供承：7月16日伊有和其
      他3位被告及陳富源一起去強盜，他負責開車接應，並和
      戊○○負責把風、持用對講機與進入診所內作案的杜福堂
      等人連繫，這件是由戊○○和陳富源提議的等語。證人即
      同案被告己○○於警詢中證稱：李牙醫診所強盜案是由戊○○選定的目標並告知他們現場情形，作案用的工具都是
      由戊○○提供，他是被戊○○叫去其位於宜家國宅的租屋
      處會合，再由戊○○分配工作，作案現場杜福堂拿背包負
      責搜刮李牙醫診所的現金，伊拿1把槍及無線電對講機與
      陳富源拿電擊棒，2人負責控制李牙醫診所現場的人，戊○○拿無線電對講機負責在李牙醫診所外接應把風及掩護
      ，強盜得手後前往戊○○在宜家國宅的租屋處藏匿，強盜
      所得的錢都交給戊○○（詳警Ａ卷第28頁至第37頁）；於
      偵查中證稱：伊有參與93年7月16日李牙醫診所強盜案，
      伊和杜福堂、陳富源進去，杜福堂負責搜刮現金，伊拿槍
      控制現場，要現場的人不要動，陳富源站在門口拿電擊棒
      ，戊○○開車在外面等，伊拿對講機和戊○○聯絡等語（
      詳偵Ｃ卷第53頁至第56頁）。上述3位證人即共同被告證
      述強盜經過內容互核均相符合。再參酌證人即被害人丙○○（案發生時居住在花蓮市○○○街）於偵查中證稱：7
      月16日晚上8點多，他正在看診，有1個人手上拿1把槍（
      指被告己○○）進入診所，把槍比著他，2名護士及1名診
      療上的病人，並說「不要動就沒有事」，接著進來2名男
      子，其中較矮的人（即被告杜福堂）就到櫃檯拿錢，較高
      瘦的（即陳富源）站在門口，並且將手上的電擊棒伸長，
      後來那名拿槍男子（即被告己○○）手上的對講機響起說
      「有3個人要進來，快走」（台語），那3名歹徒就要離開
      診所，就在這時候丁○○剛要進診所，就看到她的皮包被
      其中1名歹徒搶走等語（詳偵Ｃ卷第152頁至第153頁），
      證人丙○○於本院審理中經具結後亦為相同之供述（見本
      院94年9月6日審判筆錄），而被告劉勝華於原審審理時自
      承平常說國語，不太會說閩南語，操台語對己○○通報有
      人要進入診所之人不是他等語，被告戊○○則自承平時都
      說台語等語，顯見被告己○○上述於偵查中證稱：伊拿對
      講機和戊○○聯絡等語，以及被告杜福堂於上述警詢中證
      稱：己○○拿槍與陳富源拿電擊棒及無線電對講機，2人
      負責控制李牙醫診所現場的人，劉勝華拿無線電對講機負
      責在李牙醫診所外接應及掩護，戊○○拿無線電對講機負
      責在李牙醫診所外監控把風等語，均屬實情。足可認定被
      告戊○○確實有策劃本件強盜犯行，並在結夥強盜時為把
      風工作。
  (二)、對於被告戊○○有利證據不採的理由：
      雖然證人即共同被告杜福堂、劉勝華及己○○3人於原審
      法院審理時均翻異前詞，證稱被告戊○○並未策劃或參與
      任何1件強盜案件，證人陳富源亦證稱被告戊○○並未參
      與事實欄所示之強盜犯行，惟證人杜福堂、劉勝華、己○○3人分別於警詢及偵查中供稱與戊○○共犯強盜案之情
      節均相一致，反而於翻異前詞後所述的情節多有互相矛盾
      不符之處，故認為3位共同被告及共同正犯陳富源於原審
      法院之證述內容為迴護被告戊○○之詞，並不可採：
    (1)證人杜福堂、劉勝華、己○○原於警詢、偵查及原審法院
      初訊時均供稱與戊○○共犯如事實欄所示強盜所得都交給
      戊○○，他們都沒有拿到錢等語，但在原審法院審理時則
      均能供述3人於強盜後的分贓情形，惟對於歷次每個人分
      贓所得的金額，所述均不相符。而且杜福堂、劉勝華、己○○均證稱他們3次作案前都是先在劉勝華位於美崙地區
      的住處集合，做完案後也是回到劉勝華家分贓等語，復與
      證人陳富源就事實欄所示強盜犯行部分證稱：他們是在花
      蓮市○○路他朋友的租屋處會合強盜並於犯完案後回該處
      分贓的等語，亦不一致。至於作案工具由何人提供乙節，
      劉勝華、己○○及陳富源均證稱是杜福堂提供，此又與杜
      福堂證稱是大家一起去買的等語，顯然矛盾。
    (2)共同被告杜福堂及己○○2人於原審法院證述時，在尚未
      問及渠等關於被告戊○○有無共為強盜犯行時，都立刻跳
      脫問題急於為戊○○澄清，且都稱是臨時起意所犯等語，
      其中杜福堂證稱：「（問：93年7月16日晚上你們到李牙
      醫診所強盜的經過？）我們是臨時起意，沒人策劃，和戊○○都沒關係，己○○用無線電和劉勝華聯絡，和戊○○
      都沒關係。」等語，己○○證稱：「（問：福耕茶藝館強
      盜案經過？）我和杜福堂、劉勝華3人去強盜。之前我會
      說戊○○有共犯，是因為警察叫我們要跟著杜福堂的警訊
      筆錄這樣講。」，「（問：你們在集發資源回收場的強盜
      經過？）我和杜福堂、劉勝華3人去強盜，戊○○沒有參
      與。」，「（問：戊○○是否是這幾件強盜案的首腦？）
      我們是臨時起意，和戊○○無關。」，「（問：怎麼你和
      杜福堂、劉勝華剛好都用「臨時起意」的字眼來翻供？）
      我們沒有串供。」等語，渠等亟欲為戊○○脫罪之意甚明
      。
    (3)再證人杜福堂證稱：因為他欠戊○○賭債，和戊○○互毆
      過，還有砸過戊○○的車，戊○○債逼得很緊，所以警察
      叫他要咬出戊○○時，他就供出戊○○和他們共犯，但他
      並不知道為何劉勝華和己○○在警詢及偵查中的供述都和
      他相符，他在犯案後再也沒有和劉勝華及己○○聯絡過了
      ，也沒有和他們共同討論過要陷害戊○○的事情等語，此
      核與證人劉勝華證稱：戊○○都沒有參與強盜案，是因為
      杜福堂和戊○○有仇怨，要他這樣講等語，顯然不符，再
      參酌杜福堂證稱：「（問：何時決定要改口跟法官說戊○○並未參與犯案）1個月前我就準備要這樣講了，因為我
      覺得如果我這樣講的話會害到戊○○。」，「（問：從你
      決定要改口講實話至今，有無和己○○及劉勝華2人討論
      說，我們要講實話，不要陷害戊○○？）都沒有。」等語
      ，亦與證人劉勝華證稱：「（問：為何你直到今天才改口
      翻供？）因為我覺得壓力很大，再講下去不知道要怎麼講
      ，才想要講實話。之前我供述的內容有一些是自己想的，
      有一些是杜福堂教我要怎麼講的。我直到今年農曆過年前
      ，我同房朱秉鴻告訴我戊○○真的沒有犯這些案，你這樣
      講以後見面會很難堪。」，「（問：朱秉鴻和戊○○認識
      多久？）他們都是玉里人，是國小同學。」，「（問：杜
      福堂有無告訴你要講實話翻供？）去年12月開庭後，我們
      在囚車上，杜福堂跟我們說他沒想到咬戊○○事情會變成
      這麼大，覺得這樣以後見面會不好意思。」，「（問：是
      否在人犯送審訊問前杜福堂就已經告訴你們，沒想到咬戊○○把事情搞到太大了？）是，在人犯送審前，我就知道
      了，而且戊○○在囚車上，也問我們為何要害他。」，「
      （問：為何在人犯送審訊問時，仍指稱戊○○有共同參與
      犯案）是在法官當天訊問完後，杜福堂在法院拘留室叫我
      們不要再咬戊○○了，當天我們4個人同關在1間拘留室。
      」等語，互有矛盾。再徵之證人杜福堂與劉勝華上述所言
      ，以及證人己○○證稱：「（問：你們這3次來開庭，是
      否都一起坐囚車，而且一起在拘留室？）是，但我們在囚
      車和拘留室都有隔離，戊○○和杜福堂都沒有在囚車上或
      拘留室內跟我們討論本案或叫我們要怎麼講。」等語，顯
      見證人即共同被告杜福堂、劉勝華、己○○3人於原審法
      院審理作證前，均已與戊○○或戊○○之舊識有所接觸，
      衡之該3人分別在警詢及偵查中均坦言受到戊○○恐嚇，
      很怕戊○○，以及3次強盜所得均交給戊○○處理沒分得
      贓款等語，足認渠等對戊○○甚為懼怕，故在原審法院人
      犯送審初訊後未再對被告戊○○為禁止接見通信的諭知（
      被告戊○○於偵查時經裁定羈押並禁止接見通信）後，即
      因受到戊○○所施之壓力而於審理期日翻供迴護戊○○。
  (三)、綜上所述，顯見證人即共同被告杜福堂、劉勝華、己○○
      3人與證人陳富源在原審法院證述內容，互核有多處矛盾
      不符之處，且足可認定渠等所為與事實不相符之陳述，均
      係事後串供編撰以圖迴護被告戊○○之詞，即與事實不符
      而不足以採信。
  (四)、如前所述，本件共同被告杜福堂、劉勝華、己○○及共犯
      陳富源審判外關於共犯戊○○之自白具有證據能力及可以
      採信。該等自白又核與證人丙○○具結後作證情節相符，
      依刑事訴訟法第156條第2項規定及最高法院73年台上字第
      56 38號、74年台覆字第10號判例意旨，上開法條所謂其
      他必要之證據（補強證據）並非以證明犯罪事實之全部為
      必要，倘得以佐證自白之犯罪非屬虛構，能予保障自白事
      實之真實性即為已足，本件上開證人丙○○之證言即可採
      為共犯杜福堂等人自白共犯被告戊○○犯罪之補強證據，
      本件被告有如事實欄所示之犯罪，已可認定。被告辯稱扣
      案證物未採得其DNA，亦不能採為其未參與本件犯罪之論
      據，其另聲請本院調閱杜福堂、己○○、劉勝華之醫療紀
      錄，以證明彼等警訊時毒癮發作，本院認已無必要，附此
      明。
三核被告所為，係犯刑法第330條第1項、第321條第1項第3款、
  第4款之加重強盜罪，被告與劉勝華、杜福堂、己○○、陳富
  源間有犯意連絡及行為分擔，應論以共同正犯。被告等強盜丙○○、丁○○二人財物，時間雖稍有前後，然彼等萌發強盜犯
  意之時，應無區分強取何人財物之意思，依其情節，顯係出於
  單一之決意；彼等基於單一之決意接續侵害數人之財產法益，
  為接續犯。再被告戊○○曾因違反槍砲彈藥刀械管制條例案件
  ，經原審法院以90年度訴字第62號判處有期徒刑1年4月確定，
  該同一事實因另經原審法院以90年度感裁字第3號裁定交付感
  訓處分確定，並自90年9月5日起執行至92年8月19日止完畢，
  致上述有期徒刑因與感訓期間折抵而執行完畢毋庸再執行本刑
  ，有台灣高等法院被告全國前案紀錄表各1份以及原審法院90
  年度感裁字第32號裁定1份在卷可供參酌，被告於5年以內再犯
  本件最重本刑為有期徒刑以上之罪，為累犯，應依刑法第47條
  之規定，加重其刑。
  本件原審論處被告上開罪刑，本非無見，惟原判決認定被告戊○○尚犯後述公訴意旨所指2次強盜犯行，尚有未洽（理由後
  述），被告上訴空言否認前開犯罪，其上訴雖無理由，惟原判
  決既有上開未洽，自仍應由本院撤銷改判。茲審酌被告於本案
  立於主導地位，嚴重危害社會治安，犯後飾卸其詞而無悔意等
  一切情狀，量處如主文所示之刑。本件扣案證物非屬應沒收之
  物，且已於已判決確定之其他共同被告判決宣告沒收，因認已
  無再宣告沒收之必要，附此明。
四公訴意旨另以：戊○○、杜福堂、劉勝華、己○○4人結夥於9
  3年7月18日凌晨1時許，先由戊○○選定做案目標後，駕車在
  前帶路，指使劉勝華、己○○、杜福堂3人至花蓮縣吉安鄉○○路45號「福耕茶藝館」，由劉勝華負責駕車在店門外接應，
  杜福堂、己○○均頭戴頭套，另己○○並持用無法認定有無殺
  傷力之槍枝1把，進入店內後，即以「這是搶劫，不要動，把
  錢拿出來」等語，喝令控制在場人員甲○○○方式施脅迫，致
  使不能抗拒，再推由杜福堂進入櫃檯搜括現金共7千餘元，得
  手後隨即至南濱夜市與戊○○會合，並改乘坐戊○○所駕駛之
  車輛離開現場；93年7月19日晚上10時40分許，由劉勝華提議
  做案目標後，戊○○即指示杜福堂、劉勝華、己○○前往位於
  花蓮市○○路341號「集發資源回收場」，由劉勝華負責駕車
  在回收場門外接應，杜福堂、己○○均頭戴頭套，另己○○並
  持用無法認定有無殺傷力之槍枝1把，進入店內後，即以「這
  是搶劫，不要動」等語，喝令控制在場人員乙○○施脅迫，致
  使不能抗拒，再由杜福堂進入屋內，搶奪置放在店內沙發上之
  皮包1只（內有行動電話、現金卡、提款卡、身分證件、現金1
  萬零5百元），得手後即揚長而去，因認被告上開兩次犯行係
  觸犯刑法第330條第1項、第321條第1項第1、3、4款之加重強
  盜罪，且與上開論罪部分有連續犯裁判上一罪之關係而一併提
  起公訴。
  訊據被告戊○○矢口否認有參與上揭2次強盜犯行。本件公訴
  意旨認被告戊○○涉犯上揭2次強盜犯行，係以同案被告林福
  堂、劉勝華、己○○於警詢及偵查中之供述為唯一論據，然按
  共犯之自白不得作為有罪判決之唯一證據，仍應調查其他必要
  之證據，以察其是否與事實相符，刑事訴訟法第156條第2項定
  有明文，縱使上開同案被告（起訴意旨所指共犯）於警詢、偵
  查中之自白具有證據能力，仍不能排除上開法條之適用而僅以
  共犯杜福堂等人之自白為認定被告戊○○犯罪之依據；本件遍
  查全卷並無被告參與上開2次強盜犯行之佐證，其他又無調查
  途徑，依上揭法條之規定，此部分自屬不能證明被告戊○○犯
  罪，惟公訴意旨認與上揭事實欄所示論罪部分具有裁判上一罪
  之關係，依審判不可分原則，爰不另為無罪之論知。
據上論斷：應依刑事訴訟法第369條第1項前段、第364條、第299
條第1項前段、刑法第330條第1項、第321條第1項第3款、第4款
、第47條判決如主文。
本案經檢察官蔡國禎到庭執行職務。
中　　華　　民　　國　　94　　年　　9　　月　　20　 　 日
                  審判長法  官  謝志揚
                        法  官  何方興
                        法  官  蔣有木
以上正本證明與原本無異。
如不服本判決，應於送達後10日內，向本院提出上訴狀。其未敘
述理由者，並應於提出上訴狀後10日內向本院補提理由狀 (須附
繕本)。
                        書記官  陳萬山
中　　華　　民　　國　　94　　年　　9　　月　　20　 　 日
附論本判決論罪之法律條文：
中華民國刑法第330條
犯強盜罪而有第 321 條第 1 項各款情形之一者，處 7 年以上有
期徒刑。
中華民國刑法第321條
犯竊盜罪而有左列情形之一者，處6月以上、5年以下有期徒刑：
三、攜帶兇器而犯之者。
四、結夥三人以上而犯之者。
